【裁判字號】    97,上易,143
【裁判日期】    971216
【裁判案由】    第三人異議之訴
【裁判全文】
臺灣高等法院臺南分院民事判決  97年度上易字第143號
上  訴  人  甲○○
訴訟代理人  王成彬  律師
被  上訴人
法定代理人  乙○○
上列當事人間因第三人異議之訴事件，上訴人對於中華民國97年
5月14日臺灣臺南地方法院第一審判決（97年度訴字第291號）提
起上訴，本院於97年12月2日言詞辯論終結，判決如下：
    主  文
上訴駁回。
第二審訴訟費用由上訴人負擔。
    事  實
甲、上訴人方面：
一、聲明：求為判決：（一）原判決廢棄。（二）被上訴人在第
    一審之訴駁回。（三）第一、二審訴訟費用由被上訴人負擔
    。
二、陳述：除與原判決記載之事實相同者予以引用外，並補稱：
（一）上訴人曾以訴外人黃泳棋及被上訴人之法定代理人乙○○
      涉犯共同詐欺，向臺南地方法院檢察署提起告訴，於民國
      （下同）97年 4月17日偵訊時，經提示被上訴人公司新址
      臺南縣關廟鄉下湖村4之6號照片，該二人始承認係其等將
      系爭機器搬移至被上訴人公司之新址，足見被上訴人在原
      審陳稱系爭機器被地下錢莊搬走不知去向，係捏造之謊言
      。被上訴人對此重要關鍵之事實，既不惜虛構事實串通說
      謊，則系爭機器係該二人偽造被上訴人所有，否則系爭機
      器所在地臺南縣永康市○○○路299巷3號，何以不由被上
      訴人承租，而係由訴外人黃泳棋所承租？租約又訂明訴外
      人黃泳棋不得將承租房屋轉租、轉借或使第三人使用？
（二）原審法院民事執行處95年11月27日下午3 時30分，至臺南
      縣永康市○○○路299巷3號查封系爭機器及堆高機時，查
      封筆錄載明查封標的物為「債務人黃泳棋所有動產」，並
      交「債務人負責保管」，該「筆錄及物品清單，經當場點
      交，朗讀均認無訛，並經黃泳棋簽名無訛。」訴外人黃泳
      棋既承認系爭查封之物為其所有，並負責保管，且在查封
      筆錄上簽名，顯然系爭查封物為訴外人黃泳棋所有，而非
      被上訴人所有。
（三）被上訴人法定代理人乙○○為大學法律系畢業，非不知其
      所經營公司之財產被查封，乃公司財產被侵害而必須採法
      律行動以為保護。乃竟二年多均不聞不問，況系爭機器被
      查封有貼封條，乙○○與黃泳棋為父子，兩人共同經營塑
      膠業務，天天看到機器查封之封條，竟二年不聞不問，根
      本違反常理，對於法律系畢業之學生而言，更屬不可思議
      。況乙○○甫自大學畢業，無資力、無工作、無財產，根
      本不可能組公司購機器，所謂乙○○組公司顯屬虛設，且
      黃泳棋、乙○○父子初供稱系爭機器係被地下錢莊搬走，
      嗣經上訴人查悉黃泳棋父子在法院強制執行前一天，為避
      免執行偷偷搬至新址，其父子始在刑事庭承認自行搬走，
      其父子既知避免遭拍賣而搬走機器以獲「不法利益」，則
      若系爭機器為被上訴人所有，乙○○熟知法律，何以二年
      前剛查封時不提起異議之訴?
（四）又買賣係以標的物與價金合致為要件，故標的物屬於何人
      所有，應以出資價金之人為何人以決定之。本件被上訴人
      之法定代理人在原審陳稱，價金係其母親籌措，訴外人黃
      泳棋亦證稱錢是其妻子所出，足見價金並非被上訴人所提
      出，且資產目錄或公司帳冊等資料，並無法證明系爭機器
      為被上訴人所有，自不能僅憑被上訴人片面主張，即認系
      爭機器為被上訴人所有。況被上訴人在原審稱公司未曾報
      稅，按乙○○為法律系畢業，明知公司必須設帳，必須報
      稅，但被上訴人既未設帳，又未報稅，且資產負債表所載
      資本額已有不實，另乙○○父子經營塑膠業，主要資產為
      系爭機器及堆高機，如此重要之資產竟未列在資產負債表
      內，顯然公司為虛設。
三、證據：除引用原審之立證方法外，並聲請函調臺南地方法院
    檢察署97年度交查字第589號偵查卷、臺南地方法院97 年度
    易字第1850號妨害公務全卷，及命被上訴人提出被上訴人設
    立以來之歷年營業報告、資產負債表、損益表、現金流量表
    及各項收支憑證為證。
乙、被上訴人方面：
一、聲明：求為判決：（一）上訴駁回。（二）第二審訴訟費用
    由上訴人負擔。
二、陳述：除與原判決記載之事實相同者予以引用外，並補稱：
    系爭機器係被上訴人所購買，資金來源一部分為被上訴人法
    定代理人申請青年創業貸款，一部分係被上訴人法定代理人
    之母親，幫忙招民間互助會取得資金，堆高機未列入資產，
    係一時疏忽未將資料給會計師所致。
三、證據：除引用原審之立證方法外，並補提出資產負債表、損
    益表影本各1份為證。
    理  由
一、被上訴人起訴主張：被上訴人因營業需要，於95年7月3日向
    舜立機械廠有限公司（下稱舜立公司），購買系爭塑膠粉碎
    機一台，價款為新臺幣（下同）60萬元已全數付清，此有舜
    立公司出具之統一發票為證；另於95年 8月20日向臺鑫倉儲
    設備有限公司購買系爭NISSAN堆高機一台，價款為24萬元已
    全數付清，亦有買賣合約書為證。詎上訴人與訴外人黃泳棋
    間，因原審法院96 年度執字第69760號清償債務事件，聲請
    原審法院強制執行時，竟誤將被上訴人所有之系爭塑膠粉碎
    機及堆高機查封進行拍賣，顯有違誤。爰依強制執行法第15
    條規定，提起第三人異議之訴，請求撤銷原審法院96年度執
    字第69760 號強制執行事件，對於系爭塑膠粉碎機及堆高機
    所為之強制執行程序等語。
二、上訴人則以：系爭機器於95年10月間即由其聲請假扣押，假
    扣押之債務人黃泳棋，為被上訴人法定代理人之父親，被上
    訴人不可能不知該假扣押情事，苟系爭塑膠粉碎機及堆高機
    確為被上訴人所有，豈有遲至一年餘後始提起本件訴訟？又
    被上訴人提起訴訟之目的，在於與黃泳棋共謀拒付租金，詐
    取不法使用上訴人房屋之不當利益，黃泳棋、乙○○父子計
    畫逃債，將系爭塑膠粉碎機及堆高機搬走，並非公司欠債，
    上訴人已向檢察官提起詐欺等刑事告訴現偵查中，且被上訴
    人法定代理人乙○○甫大學畢業，不可能一人經營公司，系
    爭塑膠粉碎機及堆高機為其父黃泳棋所有，並由黃泳棋經營
    等語，資為抗辯。
三、經查系爭塑膠粉碎機及堆高機之統一發票及買賣合約書買受
    人皆為被上訴人，95年11月27日經原審法院執行處實施假扣
    押時未移轉占有，仍由被上訴人使用支配，該假扣押事件債
    務人黃泳棋為被上訴人法定代理人乙○○之父親，嗣上訴人
    於97年間對黃泳棋父子向臺南地方法院檢察署提起刑事詐欺
    告訴，案號為97年度交查字第589 號等情，既為兩造所不爭
    執，並有各該統一發票、買賣契約書、刑事告訴狀、戶籍謄
    本、原審法院查封筆錄、保管切結書等件在卷足稽（見原審
    補字第56號卷第6、7頁、他字第339號卷第1-5頁、交查字第
    589 號卷第37、38、41頁），自堪信實。惟被上訴人另主張
    系爭塑膠粉碎機、堆高機為其所有，上訴人不得對之聲請強
    制執行，其自得提起第三人異議之訴，請求撤銷對於系爭塑
    膠粉碎機及堆高機所為之強制執行程序乙節，既為上訴人所
    堅詞否認，並以上揭情詞置辯，致兩造互有爭議。是本件所
    應審究者，厥為系爭塑膠粉碎機、堆高機是否為被上訴人所
    有？乙情。茲更詳細說明如下：
（一）按解釋契約，固須探求當事人立約時之真意，不能拘泥於
      契約之文字，但契約文字業已表示當事人真意，無須別事
      探求者，即不得反捨契約文字而更為曲解。又買賣契約為
      諾成契約，不以書面簽訂為要件；且買賣契約之成立僅需
      雙方就契約必要之點，亦即價金與標的物之意思表示一致
      即可，縱付款方式、時間等其他細部契約條件未經雙方約
      定，亦不得據此謂契約未成立，最高法院分別著有17年度
      上字第1118號、20年度上字第2202號、22 年度上字第914
      號判例在案。次按查封依強制執行法第51條第2 項規定：
      「實施查封後，債務人就查封物所為移轉、設定負擔或其
      他有礙執行效果之行為，對於債權人不生效力。」僅在限
      制債務人就該查封之財產為處分，並無確定查封不動產所
      有權歸屬之效力，亦有最高法院88年度台上字第1757號判
      決意旨足參。
（二）經查被上訴人提出購買系爭塑膠粉碎機、堆高機之統一發
      票及買賣合約書，其上所載買受人既皆為「住洋實業有限
      公司」，上訴人復不爭執各該發票及合約書之真正，且經
      原審法院隔離訊問被上訴人法定代理人乙○○與證人黃泳
      棋，亦均據證稱：系爭機器係公司所購買，其僅係公司員
      工，對公司並無出資，資金來源為乙○○母親跟會及銀行
      青年創業貸款等語（見原審卷第38、39頁），嗣被上訴人
      法定代理人乙○○在本院審理時亦為相同之供述（見本院
      卷第30頁），況系爭塑膠粉碎機、堆高機，既為被上訴人
      公司從事回收塑膠、整理、分類、粉碎、再賣出等業務之
      用，則由被上訴人公司出資購買，亦與常情無違。矧買賣
      關係存在於何方，應以證據客觀認定，以維交易安全，是
      縱實際出錢者為第三人，亦屬買受人內部資金來源之問題
      ，與契約是否成立無涉，應負買受人責任者，應係與出賣
      人達成意思表示合致之人，據此本件依客觀證據觀之，系
      爭塑膠粉碎機、堆高機，既係由被上訴人具名所購買，上
      訴人復未立證推翻各該發票及合約書之真正，則被上訴人
      主張其為系爭塑膠粉碎機、堆高機之所有權人，自屬有據
      ，而堪認定。
（三）上訴人雖辯稱出資購買系爭塑膠粉碎機、堆高機者實為黃
      泳棋，並非被上訴人云云，微論並無確切證據證明其事，
      且資金來源與契約成立無關，復有如上述，所辯該情，自
      無足採。至上訴人另抗辯系爭塑膠粉碎機、堆高機，於95
      年10月間執行假扣押時，債務人黃泳棋為被上訴人之父親
      ，被上訴人不可能不知假扣押之事，乃竟遲至一年餘後始
      提起本件訴訟，顯不符常理，且黃泳棋又於查封筆錄上簽
      名，益見查封之系爭塑膠粉碎機、堆高機，確為黃泳棋所
      有乙情。卷查系爭塑膠粉碎機、堆高機，雖係於95年11月
      27日即實施假扣押，然因並未移轉占有，仍由被上訴人使
      用支配，尚不影響被上訴人之營業，惟迄上訴人於96年 5
      月10日聲請調卷進行拍賣時，如遭拍賣非但影響被上訴人
      之營業，更涉被上訴人對系爭塑膠粉碎機、堆高機所有權
      之得喪，被上訴人為此始提起本件訴訟，此乃屬被上訴人
      權衡利害自行決定遲速行使訴訟權利之方法，原非他人所
      得置喙，再參以被上訴人稱因上訴人對其提起刑事詐欺、
      損害債權告訴，而有提起本件系爭塑膠粉碎機、堆高機所
      有權歸屬之訴訟上實益等語，益證尚不能以被上訴人未在
      假扣押期間提起本件訴訟，即否認其對系爭塑膠粉碎機、
      堆高機所有權之存在，並反推認各該機器必係黃泳棋所有
      。又按執行法院執行假扣押時，係以債權人所查報之債務
      人財產為指封，執行法院就該財產之所有權無實體調查權
      ，僅得依財產外觀之狀態為認定依據，而查封筆錄僅係記
      載為查封時現場之情狀、程序、實施方法等，並無認定債
      務人財產所有權歸屬之效力，此參上揭最高法院88年度台
      上字第1757號判決意旨至明，而系爭塑膠粉碎機、堆高機
      ，確係被上訴人所有，既有如上述，是上訴人抗辯黃泳棋
      有於原審法院假扣押查封筆錄簽名，應即認系爭各該機器
      為其所有云云，亦非的論。另上訴人抗辯黃泳棋、乙○○
      父子，在原審陳稱系爭塑膠粉碎機、堆高機係被地下錢莊
      搬走，嗣於偵查時自承為其自行搬走乙情，充其量亦僅涉
      及黃泳棋、乙○○父子，是否違背查封效力之刑事犯罪，
      要與系爭各該機器是否為被上訴人所有之認定無涉；又系
      爭堆高機有無列入被上訴人公司資產負債表，或被上訴人
      公司是否虛設等情，亦與本件系爭機器所有權之歸屬無關
      ，上訴人為各該抗辯，均尚不足為其有利之認定。
四、綜上所述，系爭塑膠粉碎機、堆高機，既屬被上訴人所有，
    則被上訴人於強制執行程序終結前，依強制執行法第15條規
    定，請求撤銷原審法院96年度執字第69760 號強制執行事件
    ，就系爭塑膠粉碎機、堆高機所為之強制執行程序，洵屬有
    據，應予准許。原審本於同上之見解，判決被上訴人勝訴，
    經核認事用法並無不合。上訴人上訴意旨，猶執上揭情詞，
    指摘原判決不當，求予廢棄改判，為無理由，應予駁回。
五、又本件事證已臻明確，兩造其餘主張陳述及攻擊防禦方法，
    核與判決之結果不生影響，爰不逐一贅論，併此敘明。
六、據上論結，本件上訴為無理由，應依民事訴訟法第449條第1
    項、第78條，判決如主文。
中    華    民    國    97    年    12    月    16    日
                  民事第四庭    審判長法  官  王惠一
                                      法  官  蘇重信
                                      法  官  林永茂
上為正本係照原本作成。
不得上訴。
中    華    民    國    97    年    12    月    16    日
                                      書記官  謝素嬿


司法院資訊處製作；財團法人民間司法改革基金會備份。
